【裁判字號】    97,上訴,5565
【裁判日期】    980930
【裁判案由】    偽造文書等
【裁判全文】
臺灣高等法院刑事判決                97年度上訴字第5565號
上  訴  人  臺灣板橋地方法院檢察署檢察官
上  訴  人
即  被  告  丙○○
被      告  乙○○
上列上訴人因被告偽造文書等案件，不服臺灣板橋地方法院96年
度訴字第1534號，中華民國97年5 月15日、97年8月6日第一審判
決（起訴案號：臺灣板橋地方法院檢察署95年度偵字第27005 號
、偵緝字第2626號、偵緝字第2627號、偵緝字第2628號、96年度
偵字第4639號），提起上訴，本院判決如下：
    主  文
上訴駁回。
    事  實
一、丙○○（綽號陳哥）前有詐欺、違反動產擔保交易法等前科
    （於本案不構成累犯），與翁文強（綽號翁仔，原審另行審
    結）及分別自稱「葉昌源」、「邱金財」、「陳國榮」之真
    實姓名年籍不詳成年男子，共同基於意圖為自己不法所有之
    犯意聯絡，由陳、翁2 人搜尋有意權充公司人頭者，圖以虛
    設公司並申請支票後，復由渠等簽發無法兌現之遠期支票，
    向不特定廠商詐購貨物，再予以轉賣牟利。適於民國92年間
    ，甲○○（經原審依幫助詐欺取財罪，判處有期徒刑10月，
    減為有期徒刑5 月確定）因積欠卡債需款週轉，乃以新臺幣
    （下同）5000元至1 萬元之代價，與甲○○達成協議，由甲○○擔任加雲企業有限公司（下稱加雲公司）之負責人。並
    委由有幫助詐欺犯意之壬○○（綽號文董、文哥，另案經本
    院審理），申辦加雲公司變更負責人、地址等登記事項。壬○○旋將相關資料，轉交不知情之陳美玉（經原審為無罪之
    諭知確定），由陳美玉持之轉交予不知情之會計師於同年6
    月12日向主管機關，申請將加雲公司之負責人變更為甲○○
    及公司地址變更為臺北市○○○路○段258號2樓。陳、翁2人
    再陸續於同年6月11日、7月1日、7月21日，帶同甲○○前往
    寶華銀行臺北分行、臺灣合作金庫民生分行及臺灣銀行民生
    分行，由甲○○向前揭銀行開立支票存款帳戶（帳號依序分
    別為000000000號、000000000號及000000000號） ，俟甲○○向前揭銀行均請領空白支票簿共3本後，陳、翁2人即以每
    本2萬5000 元之代價予以收購，甲○○則將上開帳戶供以簽
    發支票之印章供陳、翁2人使用。迄至同年11月6日改由有幫
    助詐欺犯意之王文榮（經檢察官以曾經判決確定為由為不起
    訴處分）起接替甲○○擔任加雲公司負責人，惟並未向前揭
    銀行辦理負責人變更，致加雲公司對外仍得續以甲○○之印
    章作為支票發票人小章簽發使用。其後，陳、翁2 人夥同自
    稱「葉昌源」、「邱金財」及「陳國榮」之男子，為避免事
    後遭查緝，明知渠等之中並無真實姓名為「葉昌源」、「邱
    金財」及「陳國榮」之人，竟先後於如附表所示之訂貨時間
    ，由如附表所示之行為人出面，冒用「葉昌源」、「邱金財
    」或「陳國榮」等之名義，持加雲公司業務員身分之名片，
    向如附表所示之公司，佯稱加雲公司欲訂購如附表所示貨品
    名稱、數量及金額之貨品，並交付加雲公司所簽發付款人為
    臺灣銀行民生分行之同額支票，致前開公司誤信加雲公司確
    有交易付款之真意，而依指示出貨。陳、翁等人於詐得上開
    貨物後，均旋即將貨一舉搬空逃匿無蹤。丙○○等人再於93
    年2 月間，以43萬9560元之代價，將自利達國際股份有限公
    司（下稱利達公司）詐得之韓國透明橡膠絲74箱，出售予福
    紡實業有限公司（下稱福紡公司）負責人邱水源。嗣邱男於
    同年月18日尋得不知情之買主黃慶賜驗貨滿意後，隨即於同
    年月19日以47萬5200元之代價，轉售予黃慶賜，並將該74箱
    貨物轉至臺北縣三峽鎮○○路108號1樓倉庫存放。嗣經利達
    公司報警後，為警在上址查獲上揭贓物，始循線查悉上情。
二、案經利達公司代理人癸○○、聯倡股份有限公司代表人辛○○、熠誠實業有限公司代表人庚○○、慶錩紗業有限公司代
    表人己○○、高益企業股份有限公司代表人丁○○、億利實
    業有限公司代表人戊○○、順益企業有限公司代表人子○○
    告訴暨臺北縣政府警察局三峽分局報告暨臺灣板橋地方法院
    檢察署檢察官簽分偵查起訴。
    理  由
壹、被告丙○○部分
一、證據能力方面
  (一)按刑事訴訟法第159之1第2 項規定：「被告以外之人於偵查
    中向檢察官所為之陳述，除顯有不可信之情況者外，得為證
    據」，證人即同案被告甲○○於檢察官訊問時所為之陳述，
    其關於承認自己犯案部分，應屬自白範疇，業據其於原審準
    備程序進行中，就被訴事實為有罪之陳述，經原審告知簡式
    審判程序意旨，並聽取公訴人及被告之意見後，依刑事訴訟
    法第273條之1第1 項之規定，裁定依簡式審判程序審理（見
    原審卷三第56頁、第57頁），是其對於偵查中自白之證據能
    力不爭執，其關於上訴人即被告（下稱被告）丙○○部分之
    陳述，不論係以證人具結或共同被告身分所為之陳述，卷查
    無有何顯不可信之情況，依刑事訴訟法第159條之1第2 項規
    定，自得為證據。且經本院傳喚證人甲○○到庭具結作證並
    接受交互詰問，已補足調查，是其於檢察官訊問時所為之供
    述或證述，自具有證據能力。
  (二)按刑事訴訟法有關傳聞法則及例外規定（第159條至159條之
    5），如條文已明定得為證據者（如第159條之1第1項），或
    依規定原則上有證據能力（如第159條之1第2項）， 但當事
    人未抗辯其有例外否定證據能力情形者，即無庸就其如何具
    有證據能力而為說明。查本院認定本件事實所引用之被告以
    外之人於審判外陳述，包括人證及文書證據等，並無證據證
    明係公務員違背法定程序所取得，且檢察官、被告丙○○於
    原審準備程序中對本院所引用之相關卷證，對證據能力均不
    爭執，迄至原審言詞辯論終結前未再聲明異議，而被告丙○○經本院合法傳喚，無正當理由始終未到庭，其於上訴理由
    狀除否認證人甲○○於偵查中之陳述有證據能力外（甲○○
    於偵查中之陳述有證據能力，業經本院敘明如前），對於其
    餘證據之證據能力並不爭執，又該等證據，亦無刑事訴訟法
    第159條之4之顯有不可信之情況與不得作為證據之情形。本
    院審酌上開證據資料製作時之情況，尚無違法不當及證明力
    明顯過低之瑕疵，亦認為以之作為證據應屬適當，是依刑事
    訴訟法第159條至第159條之5 規定，所引用之前開人證及文
    書證據，均有證據能力。
二、實體方面
  (一)被告丙○○經本院合法傳喚，始終未到庭，據其於原審及上
    訴理由狀矢口否認涉有上揭犯行，辯稱：甲○○是由翁文強
    帶來的，甲○○的條件伊不能用，就把甲○○介紹給壬○○
    ，是壬○○去幫他變更成為加雲公司的負責人，實際上後面
    所有的加雲公司請票，及個人的票都是由壬○○再處理的，
    甲○○個人的票與公司的事情都是壬○○在處理的，壬○○
    之前從事公司買賣的事情，所有詐騙的行為都是壬○○將那
    些資料全部賣給詐騙集團。後來加雲公司又變更為王文榮之
    事，伊均不知道。加雲公司後來有向人家進貨之事，伊也完
    全不清楚，伊僅是介紹甲○○給壬○○而已云云。經查：
  1.證人即同案被告甲○○於偵查中迭次到庭證稱如下：(1)95年
    10月27日偵訊中證稱：翁仔介紹我認識陳哥（按即被告丙○○），翁仔專門在找人頭的。乙○○跟我沒有工作，翁仔就
    帶我們去當人頭。翁仔先帶我們去找當警察那個陳哥，他們
    就說只要用我的名義當人頭，辦一個公司就給我五千元或一
    萬元，一本支票出來二千五百元（見95年度偵緝字第2628號
    卷第53頁、第54頁）。(2)95年11月14日偵訊中證稱：是翁仔
    帶介紹我去找丙○○申請信用卡、開公司、申請支票，再帶
    我去找壬○○，陳哥加減有幫我辦，但是辦了什麼我沒有印
    象，詳情就如我上次95年10月27日說的，丙○○的成員有幫
    我辦土地銀行8萬元的現金卡，他們抽4萬元，加雲公司是丙○○有經手，有交給一個胖胖的女子辦支票，丙○○就是我
    所稱的陳哥（見同上偵緝卷第105頁）。 (3)95年12月12日偵
    訊中證稱：我有跟丙○○、翁仔還有乙○○一起去兄弟飯店
    找過壬○○，大部分我都是跟著丙○○、翁仔、乙○○一起
    碰面，後來我因沒有拿到錢就失蹤一陣子，當時我跟乙○○
    都是跟著丙○○、翁仔。93年3月至7月間所請領加雲公司支
    票都是陳哥他們去處理的。（究竟收取多少代價）不超過一
    萬元，有些是陳哥交待別人拿給我，有些是陳哥拿給我，陳
    哥還幫我繳土地銀行八萬元卡債（見同上偵緝卷第406、407
    頁）。(4)96年1月9日偵訊中證稱：陳哥有帶我跟乙○○去銀
    行辦過支票，陳哥有指導我簽名。因為我不知道要填那些資
    料，他會叫我在表格裡簽名或蓋章。另外陳哥有託壬○○辦
    公司過戶，但我不敢確定是哪家公司。陳哥就是在庭的丙○○。而且我可以確定我是丙○○的人頭，丙○○就是幕後老
    闆。因為我是翁文強把我介紹給他，翁文強就是提供像我這
    樣的人頭給丙○○。我可以確定「葉昌源」是丙○○的業務
    。我看過「葉昌源」一、兩次，都在丙○○位於台北市○○○路的辦公室。但我不確定「葉昌源」的真實名字是何名。
    他（指丙○○）說謊、推卸責任。我跟他們之間的往來有半
    年以上一年以下。為了我當人頭的這三家公司的一些資料跟
    印章。都在丙○○的手中。有時候他們會通知我去辦理銀行
    、買手機簽章，支票我都沒簽過，支票跟發票章都在丙○○
    手中，都是丙○○在簽，我有看過丙○○在開支票，但不確
    定是不是我的（見95年度偵字第27005 號卷第60頁、第61頁
    ）。(5)96年1 月30日偵訊中證稱：我介紹乙○○給翁文強，
    當時我跟乙○○都沒有工作，最後，陳哥就說要去當人頭公
    司的人頭，而且丙○○在剛開始要辦公司負責人變更登記的
    時候，他找壬○○辦，後來有辦成，但是誰辦的我不知道，
    在辦理當時陳哥有要求我先簽一份授權書，我只記得內容有
    提到公司大小事情，包括稅金，就交給丙○○去處理。我確
    定是丙○○要我簽立的，而且他是被授權人。當時乙○○亦
    在場，簽立的地點是在台北市○○○路丙○○的公司，現場
    有翁、陳哥、我，還有自稱是「葉昌源」的男子。我記得翁
    及陳哥有教我，被抓進來時要說都不知道（見95年度偵字第
    27005號卷第92頁）。 其後復於原審準備程序進行中仍供承
    上情無訛。是證人甲○○已就其擔任加雲公司人頭負責人及
    請領支票等經過證述極為詳盡，自有可信之處。
  2.證人壬○○於原審審理中證稱：「甲○○是因為丙○○我才
    認識。丙○○要我把公司的名字過戶給甲○○這樣認識的，
    只見過一次面。」、「（為什麼會認識丙○○？）丙○○要
    我把一家公司的負責人登記給甲○○，那時候我有在做公司
    登記，當時都是陳美玉幫我，是一個綽號叫「小康」介紹認
    識的，我與丙○○本來不認識，是小康介紹認識的。」、「
    （公司名字？）我只知道叫加雲公司。我是因為要辦加雲公
    司的負責人才認識丙○○。」、「（所以加雲公司變更負責
    人甲○○，這件是否是你辦的？）我知道丙○○有找我辦，
    但是我不記得有沒有辦這一件，還是丙○○自己辦的。我因
    為常業幫助詐欺及違反公司法，已經被判刑。」、「（所以
    你知道甲○○是人頭？）一開始不知道。後來入獄之後才知
    道。一開始丙○○沒有跟我講甲○○是人頭，甲○○當庭跟
    檢察官說他是給丙○○當人頭我才知道。」、「（丙○○在
    審理時說甲○○是你的人頭，有何意見？）丙○○所講不實
    在。我有我的人頭，所以被判刑，丙○○有丙○○的人頭，
    甲○○是丙○○的人頭。」等語 （見原審卷一第135頁至第
    138頁）。 而由壬○○及甲○○之上開證述情節參互以觀，
    其二人所述情即大致相符，當非臨訟虛構之詞，是被告丙○○辯稱甲○○是壬○○的人頭，壬○○去幫他變更成為加雲
    公司的負責人，實際上後面所有的加雲公司請票，及個人的
    票都是由壬○○再處理的，甲○○個人的票與公司的事情都
    是壬○○在處理的云云，俱無足採。
  3.又如附表所示之受害廠商遭受詐騙之事實，分別有下列證據
    可資佐證：(1)熠誠實業有限公司：告訴代理人庚○○之指訴
    、採購單、出貨單、統一發票、加雲公司名義代表人甲○○
    之支票三張（附於臺灣臺北地方法院檢察署93年度他字第18
    44號卷第25頁、第31頁）。證人庚○○於原審審理中之證述
    （見原審卷二第6頁）。 (2)聯倡股份有限公司：加雲公司送
    貨單、支票暨退票理由單（附於93年度他字第3669號卷第4
    頁、第5頁）。 證人辛○○於原審審理中之證述（見原審卷
    二第4頁）。(3)利達國際股份有限公司：加雲公司訂購單6紙
    、出庫單（即加雲公司簽收單）6紙、支票及退票理由單各1
    紙、葉昌源名片1紙、加雲公司營業登記資料公示查詢表2紙
    （附於93年度發查字第1410號卷第7頁至第20頁）。 證人即
    告訴人利達公司業務代表癸○○於原審審理中之證述（見原
    審卷一第143頁）。 (4)慶倡紗業有限公司：證人即慶錩紗業
    有限公司負責人己○○於原審審理中之證述（見原審卷一第
    187頁至第189頁）。「葉昌源」名片、加雲企業訂購單4 件
    、交貨單9件、支票及退票理由單2件、支票2件、訂購單2件
    、交貨單2件、加雲公司基本資料查詢1紙（附於臺灣臺北地
    方法院檢察署93年度發查字第1010號卷第8頁以下）。 (5)高
    益企業股份有限公司、億利實業有限公司、順益企業有限公
    司：證人張榮展於原審審理中之證述 （見原審卷一第182頁
    至第184頁）、 證人戊○○於本院審理中證述（見原審卷一
    第141頁）。 告訴代理人戊○○、子○○、張榮展之指訴、
    統一發票、支票及退票理由單、應收帳款清單、銷貨單、訂
    購單、送貨單等（附於臺灣嘉義地方法院檢察署93年度發查
    字第403號卷第6頁至第17頁）。
  4.此外，復有證人邱水源、黃慶賜之證述（見臺灣板橋地方法
    院檢察署93年度他字第5197號卷第82頁以下、95年度偵緝字
    第2628號卷第104頁）、 福紡公司買受前開貨品之統一發票
    影本1 紙、臺北市政府函文暨函附加雲公司之公司登記資料
    影本、合作金庫民生分行函文暨函附之甲○○支票存款帳戶
    交易往來明細、臺灣銀行民生分行函文暨函附加雲公司支票
    存款帳戶往來紀錄分戶登錄卡、拒絕往來戶查詢、印鑑卡、
    存戶基本資料、寶華銀行臺北分行函文暨函附之甲○○支票
    存款帳戶存戶基本資料、領用支票使用明細、加雲公司及甲○○之法務部票據信用資訊連結作業各1 份、臺北縣鶯歌鎮
    ○○路83巷21之15號房屋租賃契約書影本1 份等件在卷可資
    佐證。從而，被告丙○○前開辯解，顯係事後卸責之詞，委
    不足採，本件事證明確，被告丙○○詐欺犯行洵堪認定，應
    予依法論科。
  (二)按被告丙○○行為後，94年2月2日修正公布之刑法部分修正
    條文，業於95年7月1日施行。修正後刑法第2條第1項規定：
    「行為後法律有變更者，適用行為時之法律。但行為後之法
    律有利於行為人者，適用最有利於行為人之法律」，上揭條
    文係規範行為後法律變更所生新舊法律比較適用之準據法，
    於刑法修正施行後，應適用上揭條文之規定，為「從舊從輕
    」之比較。又法律變更之比較適用，比較時應就罪刑有關之
    共犯、未遂犯、想像競合犯、牽連犯、連續犯、結合犯，以
    及累犯加重、自首減輕暨其他法定加減（如身分加減）與加
    減例等一切情形，綜其全部罪刑之結果而為比較。茲就與本
    案相關之刑法修正前、後條文之比較，分述如下：
  1.刑法施行法增訂第1條之1：「中華民國九十四年一月七日刑
    法修正施行後，刑法分則編所定罰金之貨幣單位為新臺幣。
    九十四年一月七日刑法修正時，刑法分則編未修正之條文定
    有罰金者，自九十四年一月七日刑法修正施行後，就其所定
    數額提高為三十倍。但七十二年六月二十六日至九十四年一
    月七日新增或修正之條文，就其所定數額提高為三倍。」並
    於九十五年七月一日施行。另刑法第33條第5款修正為：「
    主刑之種類如下：五、罰金：新臺幣一千元以上，以百元計
    算之」。從而，刑法分則編各罪所定罰金刑之最高數額，於
    上開規定修正後並無不同，惟修正後刑法第33條第5 款所定
    罰金刑最低數額，較之修正前提高，比較新舊法之結果，修
    正後之規定，並未較有利於被告丙○○。
  2.刑法第28條原規定：「二人以上共同『實施』犯罪之行為者
    ，皆為共同正犯。」新法修正為：「二人以上共同『實行』
    犯罪之行為者，皆為共同正犯。」將舊法之「實施」修正為
    「實行」。原「實施」之概念，包含陰謀、預備、著手及實
    行等階段之行為，修正後僅共同實行犯罪行為始成立共同正
    犯。是新法共同正犯之範圍已有限縮，排除陰謀犯、預備犯
    之共同正犯。新舊法就共同正犯之範圍既因此而有變動，自
    屬犯罪後法律有變更，而非僅屬純文字修正，應有新舊法比
    較適用之問題。被告丙○○與翁文強等人，就本案犯行有犯
    意聯絡及行為分擔，既屬實行犯罪行為之正犯，非屬「陰謀
    共同正犯」或「預備共同正犯」類型，經比較新舊法後，修
    正後之規定，對被告丙○○並無有利情形，應適用行為時法
    。
  3.修正前刑法第56條規定：「連續數行為而犯同一罪名者，以
    一罪論。但得加重其刑至二分之一」，修正後之刑法已刪除
    上開連續犯之條文規定；本件被告丙○○先後多次詐欺犯行
    ，依修正前刑法第56條連續犯之規定，僅以一罪論，並得加
    重其刑，而修正後之刑法既已刪除上開連續犯之規定，則被
    告丙○○上開犯行，即應就各次之行為分別論罪科刑，再依
    數罪併罰之規定分論併罰；比較新舊法之結果，修正後之規
    定，並未較有利於被告丙○○。
  4.綜上法律修正前後之比較，揆諸前揭說明，及修正後刑法第
    2 條第一項之「從舊從輕」原則，爰依上述綜合比較結果，
    均適用最有利於被告丙○○之修正前法律。
  (三)核被告丙○○所為，係犯刑法第339 條第1 項之詐欺取財罪
    。又被告丙○○與翁文強及自稱「葉昌源」、「邱金財」、
    「陳國榮」等成年人間，就上開犯行，有犯意聯絡及行為分
    擔，應論以共同正犯。被告丙○○多次詐欺取財犯行，時間
    緊接，犯罪構成要件相同，顯係出於概括犯意反覆為之，為
    連續犯，應依修正前刑法第56條之規定論以一罪，並加重其
    刑。
  (四)公訴意旨另認被告丙○○與翁文強、「葉昌源」、「邱金財
    」、「陳國榮」等人，基於行使偽造私文書之犯意聯絡，明
    知渠等之中並無真實姓名為「葉昌源」、「邱金財」及「陳
    國榮」之人，竟先後於如附表所示之訂貨時間，由如附表所
    示之行為人出面，冒用「葉昌源」、「邱金財」或「陳國榮
    」等之名義，持加雲公司業務員身分之名片，向如附表所示
    之公司，佯稱加雲公司欲訂購如附表所示貨品名稱、數量及
    金額之貨品，並交付加雲公司所簽發付款人為臺灣銀行民生
    分行之同額支票，致前開公司誤信加雲公司確有交易付款之
    真意，而依指示出貨，因認被告另涉犯刑法第216條、210條
    行使偽造私文書罪嫌等語。惟查名片僅有表明其為何人之作
    用，並不足為法律上一定用意之證明，即不足以證明持名片
    者確為名片上所載姓名之本人，如持他人名片冒用他人名義
    行詐，僅能論以詐欺罪，其持他人名片之行為不過為便於行
    詐而已，不能併論以行使偽造私文書罪責（最高法院79年台
    上字第1949號裁判意旨參照）。是被告丙○○等人縱有持不
    實名片行詐欺取財之事實，亦不另成立行使偽造私文書罪。
    惟因起訴書認與前開論罪科刑之詐欺取財罪，有方法目的之
    牽連關係，為刑法修正前之裁判上一罪，爰不另為無罪之諭
    知，附此敘明。
  (五)原審同此事實認定，適用刑法第2條第1項前段、第339條第1
    項，修正前刑法第28條（原判決誤予適用修正後刑法第28條
    ，惟不影響判決本旨）、第56條，刑法施行法第1條之1（原
    判決誤引廢止前罰金罰鍰提高標準條例第1 條前段），中華
    民國96年罪犯減刑條例第2條第1項第3款、第7條之規定，並
    審酌被告丙○○犯罪之動機、目的、手段、所詐得之利益及
    被害人所受損失程度，及未有悔過之具體表現等一切情狀，
    宣告有期徒刑1年6月。並以本件被告丙○○犯罪時間係在96
    年4月24日以前，合於中華民國96年罪犯減刑條例第2條第1
    項第3 款之規定，且並無該條例所規定不得減刑之情形，是
    併依上開減刑條例規定予以減刑2分之1，減為有期徒刑9 月
    。經核原判決認事用法尚無不合，量刑亦稱妥適。被告丙○○上訴仍執前揭辯詞否認犯罪，為無理由，應予駁回。
  (六)被告丙○○經合法傳喚，無正當理由不到庭，爰不待其陳述
    逕行判決。
貳、被告乙○○部分
一、公訴意旨略以：緣丙○○（綽號陳哥，已審結）、翁文強（
    綽號翁仔，由原審另行審結）及分別自稱「葉昌源」、「邱
    金財」之2 名真實姓名年籍不詳成年男子，共同基於意圖為
    自己不法所有之犯意聯絡，自不詳時日起，由陳、翁2 人搜
    尋有意權充公司人頭者，圖以虛設公司並申請支票後，復由
    渠等簽發無法兌現之遠期支票，向不特定廠商詐購貨物，再
    予以轉賣牟利。適於民國92年間，透過有幫助詐欺犯意之乙○○媒介，認識積欠卡債需款週轉之甲○○（經原審依犯幫
    助詐欺罪，判處有期徒刑10月，減為5月確定）， 並以新臺
    幣（下同）5000元至1 萬元之代價，與甲○○達成協議，由
    甲○○擔任加雲企業有限公司（下稱加雲公司）之負責人。
    並委由有幫助詐欺犯意之壬○○（綽號文董、文哥，經本院
    另案審理），申辦加雲公司變更負責人、地址等登記事項。
    壬○○旋將相關資料，轉交予亦有幫助詐欺犯意之陳美玉，
    由陳美玉持之轉交予不知情之會計師於同年6 月12向主管機
    關，申請將加雲公司之負責人變更為甲○○及公司地址變更
    為臺北市○○○路○段258號2樓。陳、翁2人再陸續於同年6
    月11日、7月1日、7 月21日，帶同甲○○前往寶華銀行臺北
    分行、臺灣合作金庫民生分行及臺灣銀行民生分行，由甲○○向前揭銀行開立支票存款帳戶（帳號依序分別為00000000
    0號、000000000號及000000000號）， 俟甲○○向前揭銀行
    均請領空白支票簿共3 本後，陳、翁2人即以每本2萬5000元
    之代價予以收購，甲○○則將上開帳戶供以簽發支票之印章
    供陳、翁2人使用。迄至同年11月6日改由有幫助詐欺犯意之
    王文榮（經檢察官另以曾經判決為由為不起訴處分）起接替
    甲○○擔任加雲公司負責人，惟並未向前揭銀行辦理負責人
    變更，致加雲公司對外仍得續以匡男之印章作為支票發票人
    小章簽發使用。其後，陳、翁2人夥同自稱「葉昌源」、「
    邱金財」及「陳國榮」之男子，為避免事後遭查緝，遂基於
    行使偽造私文書之犯意聯絡，明知渠等之中並無真實姓名為
    「葉昌源」、「邱金財」及「陳國榮」之人，竟先後於如附
    表所示之訂貨時間，由如附表所示之行為人出面，冒用「葉
    昌源」、「邱金財」或「陳國榮」等之名義，持加雲公司業
    務員身分之名片，向如附表所示之公司，佯稱加雲公司欲訂
    購如附表所示貨品名稱、數量及金額之貨品，並交付加雲公
    司所簽發付款人為臺灣銀行民生分行之同額支票，致前開公
    司誤信加雲公司確有交易付款之真意，而依指示出貨。陳、
    翁等人於詐得上開貨物後，均旋即將貨一舉搬空逃匿無蹤。
    丙○○等人再於93年2 月間，以43萬9560元之代價，將自利
    達國際股份有限公司（下稱利達公司）詐得之韓國透明橡膠
    絲74箱，出售予有贓物認識之福紡實業有限公司（下稱福紡
    公司）負責人邱水源（另經檢察官為不起訴處分）。嗣邱水
    源於同年月18日尋得不知情之買主黃慶賜驗貨滿意後，隨即
    於同年月19日以47萬5200元之代價，轉售予黃慶賜，並將該
    74箱貨物轉至臺北縣三峽鎮○○路108號1樓倉庫存放。嗣經
    利達公司報警後，為警在上址查獲上揭贓物，始循線查悉上
    情。因認被告乙○○所為，涉犯刑法第30條、第339條第1項
    之幫助詐欺取財罪嫌。
二、按犯罪事實應依證據認定之，無證據不得認定犯罪事實；又
    不能證明被告犯罪者，法院應諭知無罪之判決，刑事訴訟法
    第154 條第2 項、第301 條第1 項分別定有明文。次按認定
    不利於被告之事實，須依積極證據，茍積極證據不足為不利
    於被告事實之認定時，即應為有利於被告之認定，更不必任
    何有利之證據；又刑事訴訟法上所謂認定犯罪事實之積極證
    據，係指適合於被告犯罪事實認定之積極證據而言，雖不以
    直接證據為限，間接證據亦包括在內，然而無論直接或間接
    證據，其為訴訟上之證明，須於通常一般之人均不致有所懷
    疑，而得確信其為真實之程度者，始得據為有罪之認定，倘
    其證明尚未達到此一程度，而有合理之懷疑存在而無從使事
    實審法院得有罪之確信時，即應由法院為諭知被告無罪之判
    決（最高法院40年臺上字第86號、30年上字第816 號、29年
    上字第3105號、76年臺上字第4986號判例意旨參照）。
三、公訴人認被告乙○○涉有上揭犯行，無非係以被告乙○○、
    同案被告甲○○之自白，及證人壬○○坦承受丙○○、翁文
    強委託，以數千元之代價，夥同被告陳美玉辦理加雲公司變
    更負責人為甲○○之事實等，為主要論據。訊據被告乙○○
    堅決否認涉有上揭犯行，於原審及本院辯稱：是同案被告甲○○介紹伊給翁文強認識的，並不是伊介紹甲○○給翁文強
    認識，甲○○去當公司人頭的事與伊無關。伊並沒有擔任何
    公司之負責人，但是有請個人支票，是翁文強帶伊去申請的
    ，應該是合作金庫桃園萬壽路那家，請票後就交給翁文強，
    當時是與甲○○一起去的，翁文強有沒有拿去犯罪伊不知道
    等語。
四、經查：
  (一)被告乙○○自偵查時起即供稱係甲○○介紹伊認識翁文強，
    伊不清楚甲○○擔任公司人頭之事等情（見95年度偵字第27
    005號卷第91頁）。同案被告甲○○雖於95年3月22日檢察官
    偵訊時供稱：「（問：誰請你當加雲公司的負責人？）我朋
    友姓翁，其他年籍資料忘記了。…（問：誰介紹你認識翁姓
    的朋友？）我朋友乙○○，只知道他住桃園，好久沒聯絡。
    …（問：為何要當人頭負責人？）朋友介紹的，我想說應該
    沒什麼問題。」云云 （見95年度偵緝字第651號卷第38頁）
    ；於95年10月5 日偵訊時陳稱：「（問：曾否擔任加雲企業
    有限公司負責人一職？任期？何以辦理負責人登記？）有，
    我是人頭，是我朋友用我的名義登記的。…（問：何人找你
    當負責人？）乙○○。」云云（見95年度偵緝字第2626號卷
    第10頁、第11頁）；又於95年10月27日偵訊時表示：「（問
    ：丙○○認識否？）認識，他就是陳哥，應該是翁仔介紹我
    認識陳哥的，翁仔是跟陳哥在一起，翁仔是專門在找人頭的
    …我的朋友乙○○跟他比較熟，他們應該還在聯絡。」云云
    （見95年度偵緝字第2626號卷第32頁）。互核同案被告甲○○與被告乙○○就渠等間究係何人介紹認識翁文強之情，互
    相推諉，已難偏信同案被告甲○○一方；再者，同案被告甲○○就被告乙○○在本件之分工，究係僅介紹甲○○給翁文
    強，抑或涉入更深而辦理甲○○擔任加雲公司負責人等節，
    先後陳述大相逕庭，所述是否與真實相符，已堪質疑。況同
    案被告甲○○嗣於偵查中先後證稱：(1)95年10月27日偵訊中
    證稱：翁仔介紹我認識陳哥（按即被告丙○○），翁仔專門
    在找人頭的。乙○○跟我沒有工作，翁仔就帶我們去當人頭
    。翁仔先帶我們去找當警察那個陳哥，他們就說只要用我的
    名義當人頭，辦一個公司就給我五千元或一萬元，一本支票
    出來二千五百元（見95年度偵緝字第2628號卷第53、54頁）
    。(2)95年12月12日偵訊中證稱：我有跟丙○○、翁仔還有乙○○一起去兄弟飯店找過壬○○，大部分我都是跟著丙○○
    、翁仔、乙○○一起碰面，後來我因沒有拿到錢就失蹤一陣
    子，當時我跟乙○○都是跟著丙○○、翁仔。（見同上偵緝
    卷第406、407頁）。(3)96年1月9日偵訊中證稱：陳哥有帶我
    跟乙○○去銀行辦過支票，陳哥有指導我簽名。因為我不知
    道要填那些資料，他會叫我在表格裡簽名或蓋章…。(4)96年
    1 月30日偵訊中證稱：我介紹乙○○給翁文強，當時我跟乙○○都沒有工作，最後，陳哥就說要去當人頭公司的人頭，
    而且丙○○在剛開始要辦公司負責人變更登記的時候，他找
    壬○○辦，後來有辦成，但是誰辦的我不知道，在辦理當時
    陳哥有要求我先簽一份授權書，我只記得內容有提到公司大
    小事情，包括稅金，就交給丙○○去處理。我確定是丙○○
    要我簽立的，而且他是被授權人。當時乙○○亦在場，簽立
    的地點是在台北市○○○路丙○○的公司，現場有翁、陳哥
    、我，還有自稱是「葉昌源」的男子。我記得翁及陳哥有教
    我，被抓進來時要說都不知道 （見95年度偵字第27005號卷
    第92頁）。已迭次證稱係其介紹被告乙○○給翁文強，再於
    原審準備程序中確認稱是伊介紹乙○○給翁文強認識的等語
    （見原審卷一第49頁），於本院審理時並堅決證稱：伊經由
    友人許志弘之介紹而認識翁文強，再認識丙○○，嗣伊介紹
    乙○○去認識翁文強等語（見本院98年9月9日審判筆錄第3
    頁、第4頁）。 是同案被告甲○○先前所述被告乙○○介紹
    其給翁文強之情，不惟為被告乙○○始終堅詞否認，復與其
    嗣後之證述齟齬不一，並無確切補強證據足以證明其先前之
    不利於被告乙○○陳述確與事實相符，自難擷取同案被告甲○○先後不一陳述之片段，而為不利被告乙○○之認定。
  (二)被告乙○○固於原審審理中坦承有申請個人支票給翁文強等
    事實不諱。並於偵查中供稱有讓翁文強辦理銀行的現金卡，
    有聽翁文強說甲○○也有讓他辦理現金卡之類的，至於人頭
    公司負責人的事實伊也不清楚，伊並沒有擔任人頭公司負責
    人，只知道甲○○有去擔任過人頭，不知道是去哪家公司及
    報酬如何…。亦有辦了一本合作金庫的支票給翁文強使用，
    是翁帶伊去開戶的，車子內還有丙○○、甲○○等語（見95
    年度偵字第27005號卷第91頁、第94頁）。 惟由上開被告乙○○於偵查及原審審理中之供述內容觀之，被告乙○○至多
    也只是提供支票給翁文強、丙○○等人使用之人，然本件並
    未起訴關於被告乙○○所提供之合作金庫支票給翁文強等人
    有涉及任何犯罪事實，亦不能由被告乙○○上開供述，遽認
    其於偵查中自白本件幫助詐欺取財之犯行。
五、綜上所述，被告乙○○是否有介紹甲○○給翁文強等人擔任
    加雲公司之人頭負責人，尚有合理之懷疑存在。此外，復無
    其他確切證據足資證明被告乙○○確有公訴人所訴之幫助詐
    欺取財犯行，自不能證明被告乙○○犯罪。原審因認被告乙○○被訴犯有刑法第30條、第339條第1項之幫助詐欺取財罪
    ，核屬不能證明，而為無罪之諭知，認事用法，核無不合，
    檢察官提起上訴，仍執同案被告甲○○先前片面不利於被告
    乙○○之單一指述，任意指摘原判決此部分不當，求予撤銷
    改判，為無理由，應予駁回。
據上論斷，應依刑事訴訟法第371條、第368條，判決如主文。
本案經檢察官賴正聲到庭執行職務。
中    華    民    國    98    年    9     月    30    日
                  刑事第九庭審判長法  官  陳貽男
                                  法  官  詹駿鴻
                                  法  官  何信慶
以上正本證明與原本無異。
如不服本判決，應於收受送達後10日內向本院提出上訴書狀，其
未敘述上訴之理由者並得於提起上訴後10日內向本院補提理由書
（均須按他造當事人之人數附繕本）「切勿逕送上級法院」。
                                  書記官  王泰元
中    華    民    國    98    年    9     月    30    日
附表
 ┌──┬─────┬───────┬────┬───────┬──────┐
 │編號│訂貨時間  │    行為人    │公司名稱│貨品品名及數量│   金額     │
 │    │          │              │        │              │（新臺幣）  │
 ├──┼─────┼───────┼────┼───────┼──────┤
 │    │92年12月17│自稱「葉昌源」│慶錩紗業│尼龍絲及尼龍紗│115萬8360元 │
 │ 1  │日起至93年│之男子        │有限公司│多批          │            │
 │    │2月23日間 │              │        │              │            │
 ├──┼─────┼───────┼────┼───────┼──────┤
 │ 2  │93年1月中 │自稱「邱金財」│聯倡股份│立式冷藏櫃4臺 │18萬3750元  │
 │    │旬        │之男子        │有限公司│、立式白鐵冷凍│            │
 │    │          │              │        │櫥櫃2臺       │            │
 ├──┼─────┼───────┼────┼───────┼──────┤
 │ 3  │93年2月3日│自稱「邱金財」│熠誠實業│緊急照明燈1300│46萬7200元  │
 │    │          │之男子        │有限公司│個            │            │
 ├──┼─────┼───────┼────┼───────┼──────┤
 │ 4  │93年1月間 │自稱「葉昌源」│利達國際│韓國透明橡膠多│241萬3782元 │
 │    │          │之男子        │股份有限│箱            │            │
 │    │          │              │公司    │              │            │
 ├──┼─────┼───────┼────┼───────┼──────┤
 │ 5  │93年2月10 │自稱「陳國榮」│高益企業│PVC粒及PE粒   │33萬8786元  │
 │    │日起至2月 │之男子        │股份有限│              │            │
 │    │27日      │              │公司    │              │            │
 ├──┼─────┼───────┼────┼───────┼──────┤
 │ 6  │93年2月19 │自稱「陳國榮」│億利實業│PVC粒及PE粒   │72萬元      │
 │    │日起至2月 │之男子        │有限公司│              │            │
 │    │26日      │              │        │              │            │
 ├──┼─────┼───────┼────┼───────┼──────┤
 │ 7  │93年2月23 │自稱「陳國榮」│順益企業│PVC及PE粒     │11萬2320元  │
 │    │日        │之男子        │有限公司│              │            │
 └──┴─────┴───────┴────┴───────┴──────┘


司法院資訊處製作；財團法人民間司法改革基金會備份。
